【裁判字號】    99,交聲,5
【裁判日期】    990107
【裁判案由】    違反道路交通管理處罰條例聲明異議
【裁判全文】
臺灣新竹地方法院交通事件裁定           99年度交聲字第5號
原處分機關  交通部公路總局新竹區監理所新竹市監理站
異  議  人
即受處分人  甲○○
上列異議人即受處分人因違反道路交通管理處罰條例案件，對於
交通部公路總局新竹區監理所新竹市監理站民國98年12月10日竹
監新三字第裁51-E00000000號違反道路交通管理事件裁決處分聲
明異議，本院裁定如下：
    主  文
原處分撤銷。
甲○○汽車駕駛人，駕駛汽車經測試檢定酒精濃度超過規定標準
，吊扣其重型機車駕駛執照壹年，應接受道路交通安全講習。
    理  由
一、(1)按受處分人，不服主管機關所為之處分，得於接到裁決書
    之翌日起20日內，向管轄地方法院聲明異議；又交通法庭認
    為聲明異議有理由者，應以裁定將原處分經聲明異議部分撤
    銷，並自為裁定，道路交通管理處罰條例第87條第1 項、道
    路交通案件處理辦法第20條前段分別定有明文。(2)次按汽車
    駕駛人飲用酒類或其他類似物後其吐氣所含酒精濃度超過每
    公升0.25毫克以上，不得駕車；又汽車駕駛人，駕駛汽車經
    測試檢定有酒精濃度超過規定標準者，處新臺幣15,000元以
    上60,000元以下罰鍰，並當場移置保管該汽車及吊扣其駕駛
    執照1年；又汽車駕駛人有第35條第1項規定之情形者，應接
    受道路交通安全講習，此分別為道路交通安全規則第114 條
    第2 款、道路交通管理處罰條例第35條第1 項第1 款及第24
    條第1 項第2 款定有明文。(3)再按違反道路交通管理事件裁
    決書處罰主文欄，應填註應受吊扣之汽車牌照、駕駛執照或
    執業登記證名稱、號碼及吊扣期間，違反道路交通管理事件
    統一裁罰基準及處理細則第43條第2 項第3 款亦定有明文。
    (4)再依道路交通安全規則第2 條第1 款規定之名詞釋義，上
    開「汽車」係指在道路上不依軌道或電力架線而以原動機行
    駛之車輛（包括機器腳踏車），先予敘明。
二、原處分意旨略以：異議人即受處分人甲○○於民國98年10月
    30日凌晨1時43分許，騎乘車號KYW-266號重型機車，行經新
    竹市○○路112 號前，因有「酒後駕車經測試值為0.61mg/L
    」之違規行為，為新竹市警察局第三分局香山派出所員警填
    製竹市警交字第E00000000 號舉發違反道路交通管理事件通
    知單（下稱舉發通知單）當場舉發，嗣經原處分機關認異議
    人確有「汽車駕駛人酒精濃度超過規定標準（0.55以上）」
    之違規行為，乃於98年12月10日以竹監新三字第裁51-E0000
    0000號違反道路交通管理事件裁決書（下稱裁決書），依據
    道路交通管理處罰條例第35條第1 項第1 款（裁決書漏載第
    24條第1 項第2 款）等規定，裁處異議人罰鍰新臺幣（下同
    ）45,000元，吊扣駕駛執照12個月，並施以道路交通安全講
    習。
三、異議意旨略以：本人酒醉駕車之事，業經新竹地方法院檢察
    署檢察官為緩起訴處分，並已向財團法人基督教中華協力會
    附設新竹市私立伯大尼老人養護中心支付50,000元，依法一
    罪不二罰，請求撤銷原處分等語。
四、經查：
（一）本件異議人即受處分人甲○○於98年10月30日凌晨1 時43
      分許，酒後騎乘車號KYW-266 號重型機車，行經新竹市○
      ○路112 號前，為警攔查，經測試其呼氣酒精濃度已達每
      公升0.61毫克等情，此為異議人所不爭執，並有上開舉發
      通知單、裁決書，及本院依職權調閱臺灣新竹地方法院檢
      察署98年度速偵字第2170號偵查卷附被告飲酒後吐氣酒精
      濃度測定數據紙、汽車駕駛人酒後生理協調平衡檢測紀錄
      表、刑法第185 條之3 案件測試觀察紀錄表各1 紙附卷可
      稽，堪認為真實。
（二）關於酒醉駕車之罰鍰45,000元部分：
  １、按94年2月5日公布，於95年2月5日施行之行政罰法第26條
      規定：「一行為同時觸犯刑事法律及違反行政法上義務規
      定者，依刑事法律處罰之。但其行為應處以其他種類行政
      罰或得沒入之物而未經法院宣告沒收者，亦得裁處之。前
      項行為如經不起訴處分或為無罪、免訴、不受理、不付審
      理之裁判確定者，得依違反行政法上義務規定裁處之。」
      即所謂一事不二罰原則，究其立法理由，一行為同時觸犯
      刑事法律及違反行政法上義務規定時，由於刑罰與行政罰
      同屬對不法行為之制裁，而刑罰之懲罰作用較強，故在處
      罰目的相同且處罰方式相同時，若依刑事法律處罰，即足
      資警惕時，實無一事二罰再處行政罰之必要；且刑事法律
      處罰，由法院依法定程序為之，較符合正當法律秩序，應
      予優先適用，故同時觸犯刑事法律及違反行政法上義務規
      定之行為，行政機關得否科以與刑罰相類之行政罰處罰，
      端視該行為之刑事訴追或審判程序終局結果而定，在刑事
      訴追、審判程序尚未終局確定前，行政機關自不得逕予裁
      罰；至於罰鍰以外之沒入或其他種類行政罰，因兼具維護
      公共秩序之作用，為達行政目的，行政機關仍得併予裁處
      。故汽車駕駛人酒後駕車時，如同時觸犯刑法第185條之3
      之公共危險罪者，道路交通主管機關除依上開行政罰法第
      26條第1 項但書規定，處以其他種類行政罰外，關於行政
      罰鍰部分，即應依行政罰法第26條、道路交通管理處罰條
      例第10條等規定移送地方法院檢察署處理，其後非有行政
      罰法第26條第2 項所定不起訴等事由，不得再依道路交通
      管理處罰條例第35條第1 項第1 款規定，裁處行為人罰鍰
      。
  ２、次按檢察官之緩起訴處分於緩起訴期間內，有下列情形之
      一者，檢察官得依職權或依告訴人之聲請撤銷原處分，繼
      續偵查或起訴：(1)於期間內故意更犯有期徒刑以上刑之罪
      ，經檢察官提起公訴者。(2)緩起訴前，因故意犯他罪，而
      在緩起訴期間內受有期徒刑以上刑之宣告者。(3)違背第25
      3 條之2 第1 項各款之應遵守或履行事項者，刑事訴訟法
      第253 條之3 第1 項定有明文。據此可徵經檢察官為「緩
      起訴」處分者，於「緩起訴」之猶豫期間內，最終是否會
      被檢察官提起公訴，猶懸而未定，亦即「緩起訴」處分於
      猶豫期間內尚未具有實質之確定力，檢察官仍得根據上開
      規定依職權或依告訴人之聲請，將被告「緩起訴」處分撤
      銷。而行政罰法第26條明定一事不二罰原則，且應受行政
      罰之行為如經不起訴處分或為無罪、免訴、不受理、不付
      審理之裁判「確定」者，始得依違反行政法上義務規定裁
      處之，並未包括「緩起訴」處分在內，雖「緩起訴」處分
      之最終使被告免於刑事訴追之效果與「不起訴」處分之效
      果相同，惟依行政罰法第26條第2 項之立法意旨，亦必須
      待緩起訴處分實質確定時，被告才最終地確定免於受刑事
      訴追，原處分機關始得為行政裁罰，亦即在緩起訴期間內
      即猶豫期間期滿前，該緩起訴處分仍有被撤銷之可能，此
      時原處分機關若依法為行政裁決，將使受處分人有同時遭
      受行政處罰及刑事訴追之危險，顯與行政罰法第26條規定
      之立法意旨相違背。準此，依行政罰法第26條規定立法意
      旨為有利於行為人之解釋，應認應受行政裁罰之行為，關
      於罰鍰部分，同一事實如經緩起訴處分確定者，亦有行政
      罰法第26條明定一事不二罰原則之適用。至酒後駕車經檢
      察官為緩起訴處分，並命駕駛人向公益團體、地方自治團
      體給付公益金者，駕駛人係履行檢察官為緩起訴處分命令
      ，此等命令名義上雖非刑罰，但仍是一種特殊的處遇措施
      ，造成駕駛人之財產減少或義務增加，性質上亦屬干預人
      民自由之處分，與刑事制裁無異，實質上則為刑事處罰。
      （臺灣高等法院暨所屬法院96年法律座談會刑事類提案第
      36號）。
  ３、經查，異議人同一酒醉駕車之行為，因同時觸犯刑法第18
      5條之3之公共危險罪，經臺灣新竹地方法院檢察署檢察官
      於98年11月6 日以98年度速偵字第2170號為緩起訴處分，
      緩起訴期間為1 年，異議人立具悔過書，並於緩起訴處分
      確定後3 個月內，支付50,000元予財團法人基督教中華協
      力會附設新竹市私立伯大尼老人養護中心。嗣依職權送請
      再議，亦經臺灣高等法院檢察署檢察官以98年度上職議字
      第12629 號處分書駁回再議在案，而緩起訴期間為98年11
      月25日起至99年11月24日止，是前開緩起訴處分期間既於
      99年11月24日始告屆滿，則揆諸前揭說明，原處分機關在
      異議人尚未經終局確定毋庸受刑事處罰前，逕於98年12月
      10日裁處罰鍰45,000元部分，即難謂適法。
（三）至原處分機關依法另處異議人吊扣駕駛執照12個月（詳下
      述）、並施以道安講習部分，核與徒刑之目的不同、種類
      殊異，乃為達維護用路權人生命、身體安全之裁罰性不利
      處分，依行政罰法第26條但書之規定，仍得裁處之。
（四）另觀諸原處分機關出具之裁決書「處罰主文」欄，並未填
      註應受吊扣之駕駛執照種類，核與違反道路交通管理事件
      統一裁罰基準及處理細則第43條第2 項第3 款規定不符。
      從而，本件異議人之「酒後騎乘重型機車，經測試呼氣中
      酒精濃度超過規定標準」之違規行為，徵諸上開法規內容
      ，應明確揭示吊扣異議人重型機車駕駛執照1 年，始為適
      法。
五、綜上所述，異議人確有在裁決書所載時、地，有「因酒後騎
    乘重型機車，經測試呼氣中酒精濃度超過規定標準」之違規
    行為，原處分機關依道路交通管理處罰條例第35條第1 項第
    1 款、第24條第1 項第2 款之規定，吊扣異議人駕駛執照12
    個月、施以道路交通安全講習之其他種類行政裁罰部分，核
    無違誤。惟原處分機關在緩起訴處分尚未實質確定前，逕依
    道路交通管理處罰條例第35條第1 項第1 款規定裁罰異議人
    罰鍰45,000元部分，顯與行政罰法第26條第1 項前段、第2
    項之規定意旨有違；且原處分機關之裁決書，未依違反道路
    交通管理事件統一裁罰基準及處理細則第43條第2 項第3 款
    規定而於主文欄記載明確，於法規未合，均有不當。從而，
    應認異議人提起本件異議為有理由，本院自應將原處分撤銷
    ，自為裁定如主文第2 項所示，以期適法。至酒醉駕車之罰
    鍰部分，應由原處分機關俟上開緩起訴期間屆滿而終局確定
    後，再依異議人是否經撤銷緩起訴並受刑事追訴處罰之情形
    ，而另為適法之處分，併此敘明。
六、據上論斷，應依道路交通管理處罰條例第87條第2項，道路
    交通案件處理辦法第20條前段，裁定如主文。
中    華    民    國    99    年    1     月    7     日
                  交通法庭法  官  黃美文
以上正本證明與原本無異。
如不服本裁定應於送達後5日內向本院提出抗告狀。
中    華    民    國    99    年    1     月    7     日
                          書記官  劉亭筠

司法院資訊處製作；財團法人民間司法改革基金會備份。
